【裁判字號】    92,上訴,1830
【裁判日期】    921209
【裁判案由】    貪污治罪條例
【裁判全文】
臺灣高等法院高雄分院刑事判決                  九十二年度上訴字第一八三號
    上  訴  人
    即  被  告  乙○○
    選任辯護人  洪文佐
右上訴人因貪污治罪條例案件，不服臺灣澎湖地方法院九十二年度重訴字第五號中華
民國九十二年八月二十二日第一審判決（起訴案號：臺灣澎湖地方法院檢察署九十一
年度偵字第四九二號），提起上訴，本院判決如左：
      主  文
原判決撤銷。
乙○○連續依據法令從事公務之人員，利用職務上之機會，詐取財物，處有期徒刑
年捌月，褫奪公權貳年。
所得財物新台幣萬伍仟捌佰拾元，應予追繳並發還被害人（丙○○貳萬元、交通
部民用航空局馬公航空站壹萬伍仟捌佰拾元），如全部或一部無法追繳發還時，以
其財產抵償之。
      事  實
一、乙○○原係交通部民用航空局馬公航空局（簡稱馬公航站）七美輔助站（下稱七
    美站，位於澎湖縣七美鄉平和村）主任（民國八十八年一月至九十一年十月二十
    四日），負責綜理七美站所有事務，係依據法令從事於公務之人員，竟基於意圖
    自己不法之所有之概括犯意：
  (一)於八十九年三月間，因向承作七美站機車棚、停車場、籃球場及環境美化工程之
    包商現得營造股份有限公司（下稱現得公司）工地負責人丙○○之妻舅張萬雄表
    明借款新台幣（下同）十五萬元遭拒後，竟利用職務上督導七美站水、電供應之
    機會，佯以現得公司承作工程向七美站借用水、電而未繳費為由，無預警停供水
    、電，致現得公司該工程無法順利進行，使丙○○陷於錯誤，誤為支付水、電費
    即可順利施工，旋在七美站辦公室內，交付使用水、電費二萬元予乙○○，乙○○因而詐取二萬元得手。
  (二)於八十八年三月十日至九十一年五月三十日，多次向位於該鄉南港村八號「明田
    商號」及南港村十九─六號「順美商號」之經常往來二家商號索取空白收據，連
    續在七美站辦公室內，明知並無於附表一、二所示時間，向各該商號購買附表一
    、二所示品名之商品，竟自行、或利用七美站不知情工友兼出納夏芳葶依其指示
    ，在空白收據上虛載附表一、二所示日期、品名、金額，進而黏貼於職務上所掌
    之「單據黏存單」，再指示七美站不知情員工董文斌等人於「單據黏存單」上之
    「證明或驗收」、「經手」欄簽章，乙○○復於其上之「單位主管」欄核章，藉
    以形式上符合經費申報，復連續於次月月初，持以行使而向馬公航站申請該筆零
    用金補助款之核發，致馬公航站承辦會計公務員因而陷於錯誤，而登載於其職務
    上所掌之支出傳票予以如數核發，乙○○因而連續詐取共計一萬五千八百三十元
    得手。
二、案經法務部調查局澎湖縣調查站移送臺灣澎湖地方法院檢察署檢察官偵查起訴。
      理  由
一、訊據上訴人即被告乙○○否認前揭利用職務詐取財物犯行，辯稱：伊並無向張萬
    雄借款十五萬，是丙○○借用馬達用壞，才不借水電，而丙○○所交二萬元係在
    前開工程結束後，為感謝七美站員工協助，請伊犒賞員工，並非支付工程期間借
    用水、電之費用，該款大部分用來支付同仁聚餐，八十九年中秋節伊亦以該款讓
    員工各領一千元之福利金，伊離職時亦將剩餘款項交出；另伊請款之收據確實有
    購買礦泉水等物品招待外賓，之所以拿空白收據來填係照慣例來作，項目填寫咖
    啡、茶包及砂糖，僅是便宜行事，實際上有買東西，每月有六百元額度云云。
二、經查：
  (一)前開二萬元款項部分：
  １係在前述工程施工期間，因突發性停水、停電，致工程無法進行，猜想與被告向
    張萬雄借款無著有關，遂主動交付被告二萬元，用以支付借用水、電之費用，並
    無說是要犒賞員工等情，業據證人丙○○於調查站、偵查、原審證述（見他卷第
    六至七頁；偵卷第一０七、一０八、一一八頁反面；原審卷第一七四至一七六頁
    ），核與證人張萬雄於原審證述情節相符（見原審卷第一七０至一七二頁）。
  ２證人董文斌、辛鑫（七美站員工）於調查站證述「水井馬達損壞，在丙○○施工
    前已經存在，大約是在八十八年間」等情（見他卷第二一、二五至二六頁），其
    中證人辛鑫於本院審理時亦到庭證明「我知道馬達壞一次，就是八十八年那一次
    」等語（見本院卷第一二三頁），又前述工程期間係自八十九年元月初起至同年
    六月初一節，亦據證人蔡光燦（馬公航站人員）於偵查、原審證實在卷（見偵卷
    第二０四頁；原審卷第一九一頁），是被告所辯「工程竣工後才取得該款及係因
    丙○○借用水電，造成馬達損壞，要求修復蒙生不悅，致丙○○挾怨報復」云云
    ，即非足取。
  ３被告坦承收受丙○○之二萬元且未繳交公庫一節（見偵卷第四、八二頁；原審卷
    第一七七頁），核與證人夏芳葶（工友兼出納）於調查站、原審證述相符（見他
    卷第二九頁；原審卷第一七八頁），又此等款項若屬包商借用水電，費用自應繳
    庫等情，亦據證人蔡光燦證述在卷（見偵卷第二０五頁），此外，七美站於八十
    九年一月至六月份之水費分別為一三０一、一九五九、一二二五、一二八六、一
    四九五、一八四０元不等，同年度一月至六月之電費分別為一六七二七、一七七
    六七、一六九四九、一六二五六、一六九九八、一八七四七元不等，有馬公航站
    九十二年五月三十日馬人字第０９２０００２１９７０號函及水、電費收據附卷
    足佐（見原審卷第十九、二二至二八頁）。
  ４被告向丙○○收取之二萬元，並無如其所辯用於犒賞七美站員工一節（在外餐廳
    請吃飯或發福利金），亦據證人莊耕榮、董文斌、夏芳葶、辛鑫、黃光松於調查
    站、偵查、原審證述（見他卷第十六、二二、二九至三十、二五頁；偵卷第一四
    一至一四二、一四四至一四五、一一四反面、一三八至一三九、一三一頁反面；
    原審卷第一五０至一五四頁），其中證人辛鑫於本院審理時亦到庭證明「被告擔
    任其長官期間，沒有私人請客吃飯」等語（見本院卷第一一八、一一九頁），是
    卷附之秋節福利金收據（偵卷第一二六頁），雖有證人丙○○等人領款事實，無
    從佐為被告有利之認定。
  ５被告於原審雖舉證人莊瑞華（民航局人員）、張昱甲、曾俊華（均係航警所警員
    ），及於本院舉證人朱震球到庭證述「被告有宴客吃飯」（見原審卷第二一四、
    二一六至二一七；二二七至二二八頁；本院卷第一二五頁），及證人薛麒旺（後
    任七美站主任）於原審證述「被告有移交一筆三千元不明款項」（見原審卷第一
    六八頁）等情，然被告縱有將款用於宴飲員工及移交部分款項，亦屬其詐得款項
    事後處分不法所得之舉，自無從憑為被告有利之證據。至於被告於原審所辯「是
    曾俊華向伊借十五萬元，伊轉向丙○○借」云云，已經證人丙○○否認在卷，又
    證人曾俊華於原審所證「伊於八十九年終曾向被告借錢，金額忘了，大約十萬元
    上下」（見原審卷第二一三、二一五頁）等情，亦難證實被告此項辯詞為真。
  ６此部份待證事實已明，被告辯護人於本院聲請再傳訊證人顏水錦證明被告有無宴
    請員工，及證人丙○○（並對其施以測謊）等情（見本院卷第五九頁），均無必
    要，附此敘明。
  (二)前開附表一、二所示收據部分：
  １證人陳友波（順美商號）、夏志清（明田商號）於偵查、原審證述「收據係該商
    行所有，但係被告來索取空白收據，並無交易事實」等情明確見偵卷第二九至三
    十、四二、一一五、一一七至一一八、一四七、一六一至一六二頁；原審卷第一
    五六至一五八頁）。
  ２證人莊耕榮、董文斌、夏芳葶於調查站、偵查、原審證述：「收據之經手、驗收
    雖係渠等，但係被告拿空白收據指示填載，並未實際購物」等語（見偵卷第二六
    、一一三、三七至三八、五八至五九頁；原審卷第一八０、一八一、一八四、一
    九０、一九一頁），復有如附表一、二所示不實購物內容收據在卷（見偵卷第一
    四九至一六０頁；第一六三至一七五頁）。
  ３被告亦坦承此部分收據並非於實際購物所拿取，係以空白收據填寫，而向馬公航
    站請款（見本院卷第五十頁）一節，參以被告既為七美站主管，理應知悉經費請
    領核銷程序本應據實而為，且真有實際交易則取得收據申報不難，何須多次以空
    白收據，虛填交易品名與價格，再指示七美站不知情員工即證人董文斌等人於「
    單據黏存單」上之「證明或驗收」、「經手」欄簽章，被告復於其上之「單位主
    管」欄核章，藉以形式上符合經費申報，足認被告確以空白收據虛載金額而詐取
    馬公航站編列之零用金經費。至於被告辯護人聲請調閱之七美站歷年之「茶水費
    」等報帳資料（見本院卷第六六至一０六頁），僅得證明七美站先前有此等經費
    申報之事實，無從佐以而認被告即無前揭犯行。
  ４此部份待證事實已明，被告辯護人於本院聲請再傳訊證人夏芳葶、董文彬、張國
    揚（並對其等施以測謊）及證人曾俊華、張昱甲，證明被告均有招待外賓、員工
    ，並無以空白收據貪污等情（見本院卷第六十頁），均無必要，附此敘明。
  (三)綜上所述，被告所辯上情，無非卸責之詞，本件前開部分事證明確，被告前揭利
    用職務詐取財物犯行，均堪認定。
三、核被告所為，係犯貪污治罪條例第五條第一項第二款利用職務上之機會，詐取財
    物之罪名（公訴人雖認前開被告收受二萬元部分，係犯同條例第四條第一項第一
    款、第二款侵占公用財物及藉勢、藉端勒索財物之罪，惟證人丙○○所交之二萬
    元，肇因被告無預警停供水電，使證人丙○○陷於錯誤，以為係使用七美站水電
    有關而交付，該二萬元並非預算內之款項，被告亦非以公用財物而違法運用，既
    非公用財物，被告違法詐取而私用，核與侵占公用財物罪名不同；又被告利用其
    職務上督導該站水電供應之機會，使證人丙○○陷於錯誤交付二萬元，並非被告
    藉勢、藉端勒索而心生畏懼而交付，亦與同條例第四條第一項第二款之罪名不同
    ，惟此部份起訴之社會基本事實同一，爰變更起訴法條）。又被告所犯前開附表
    一、二所示收據部分，係以製作不實之「單據黏存單」憑證，向馬公航站訛詐經
    費而領取財物，此部份係犯刑法第二百十六條、第二百十三條、第二百十四條、
    之行使登載不實公文書及使公務員登載不實等罪（公訴人漏未論及此部份，尚有
    未洽），被告此部份犯行，亦利用七美站不知情員工如附表一、二所示董文斌等
    人而為，應屬間接甲犯。又被告登載不實公文書之低度行為，為行使之高度行所
    吸收，不另論罪。被告此部份所犯前開等罪間，有方法結果之牽連關係，應從一
    重之利用職務詐取財物罪處斷。被告先後多次利用職務詐取財物、行使公務員登
    載不實公文書及使公務員登載不實等罪，均時間緊接、犯意概括、觸犯同一罪名
    ，均為連續犯，以一罪論並加重其刑。被告所犯前開等罪間，有方法結果之牽連
    關係，應從一重之利用職務詐取財物罪處斷。再查被告利用職務詐取財物所得金
    額為三萬五千八百三十元，係屬五萬元以下，爰依同條例第十二條第一項減輕其
    刑。被告有刑之加重、減輕。應依法先加後減。
四、原判決予以被告論罪科刑，固非無見，惟查：
  (一)原判決漏未論及前揭行使登載不實公文書及使公務員登載不實等罪，尚有未洽。
  (二)原判決未查，而就被告後述不另為無罪諭知部分，併予論罪科刑，亦有不當。
  (三)附表一、二所示金額，原判決誤計為「一萬五千一百三十元」。
五、被告仍執前詞提起上訴，否認犯行並指摘原判決不當，雖無理由，惟原判決既有
    上開可議，應將原判決撤銷改判。爰審酌被告犯罪之動機、目的為圖私利，竟利
    用職務機會詐取財物及以不實單據訛取公款，念其所得不多等一切情狀，量處如
    主文第二項所示之刑，並依貪污治罪條例第十七條規定宣告褫奪公權二年。被告
    犯罪所得財物三萬五千八百三十元，依同條第十條第一項、第二項規定予以追繳
    發還被害人（丙○○二萬元、馬公航站一萬五千一百三十元），如全部或一部無
    法追繳發還時，以其財產抵償之。
六、公訴意旨另以：
  (一)被告乙○○於八十九年三月間，乙○○代表七美輔助站以每月八千元代價聘任丁○○為該站清潔工，詎於同年四月初乙○○即利用其具有聘用七美輔助站清潔工
    之主管職務，意圖不法所有，基於概括犯意，於丁○○就職之際，即以丁○○清
    潔工作內容太輕鬆為由，要求丁○○每月需交付所得八千元中之四千元，使丁○○陷於錯誤，為恐得罪乙○○而工作加重或失去工作，遂按月在澎湖縣七美鄉南
    港村四鄰十一之二號住處或七美輔助站交款，至九十年五月止（公訴人誤載為四
    月），共交付五萬六千元現金予乙○○花用，嗣至九十年六月間丁○○因工作量
    增加，始不再按月交款。因認被告此部份亦涉犯同前條例第四條第一項第二款藉
    勢、藉端勒索財物罪嫌（惟依據此部份起訴之社會基本相同事實，若屬有罪，亦
    應變更起訴法條為前揭利用職務詐取財物罪）。
  (二)按犯罪事實應依證據認定之，無證據不得認定犯罪事實。又不能證明被告犯罪者
    ，應諭知無罪之判決，刑事訴訟法第一百五十四條第二項、第三百零一條第一項
    分別定有明文。又係以被告受刑事訴追為目的，是其陳述是否與事實相符，仍應
    調查其他證據以資審認，最高法院五十二年台上字第一三００號亦著有判例。
  (三)公訴人認被告涉犯此部份罪嫌，係以證人丁○○、莊耕榮證述及卷附丁○○領取
    清潔工工資出具之領據九份（八十九年三月至同年十二月）各節為據。然訊據被
    告否認有此部分被訴犯行，辯稱：因要求丁○○盡心盡力工作招致不滿以及樊女
    配偶莊耕榮考績列乙等，夫妻挾怨報復。經查：
  １證人丁○○、莊耕榮固於調查站、偵查、原審均證述「被告自八十九年四月起至
    九十年五月止，按月向樊女收取四千元」（見他卷第十二至十三、十八頁；偵卷
    第二五至二六、一一三、六八至七十頁；原審卷第一八四至一八六頁），然關於
    目睹被告究竟如何向證人丁○○按月收取四千元部分，僅有證人丁○○之陳述可
    佐，自難僅以此等片面不利於被告之陳述，遽認被告於罪。
  ２證人丁○○固有領取清潔工工資之卷附支票存根、存摺影本、領據為證（見他卷
    第三三至四一頁；偵卷第七一至八一、一七九至一九三頁），然此僅能證明證人
    丁○○確有領取此等款項，無從徒以證人丁○○領款之事實，作為推論被告即有
    向其按月收取四千元之犯行。
  ３據前所述，被告被訴此部份犯行尚難證明，此外，公訴人復未提出其他具體積極
    事證，自不能僅以證人丁○○單一陳述，而為被告此部份有罪之認定，然公訴人
    認此部份與被告前揭經認定有罪犯行，係屬連續犯裁判上一罪關係，不另為無罪
    之諭知。
據上論斷，應依刑事訴訟法第三百六十九條第一項前段、第三百六十四條、第二百九
十九條第一項前段、第三百條，貪污治罪條例第五條第一項第二款、第十條第一項、
第二項、第十二條第一項、第十七條、刑法第十一條前段、第五十六條、第二百十六
條、第二百十三條、第二百十四條、第五十五條後段、第三十七條第二項，罰金罰鍰
提高標準條例第一條前段，判決如主文。
本案經檢察官鄭文貴到庭執行職務。
中    華    民    國      九十二      年      十二      月     九       日
                              臺灣高等法院高雄分院刑事第六庭
                                  審判長法官  王憲義
                                        法官  謝靜雯
                                        法官  張意聰
右甲本證明與原本無異。
如不服本判決應於收受本判決後十日內向本院提出上訴書狀，其未述上訴理由者，
並得於提起上訴後十日內向本院補提理由書狀（均須按他造當事人之人數附繕本)「
切勿逕送上級法院」。
                                      書記官  王婉蓉
中    華    民    國      九十二      年      十二      月     九       日
附錄本案論罪科刑法條全文
貪污治罪條例第五條：有下列行為之一者，處七年以上有期徒刑，得併科新台幣六千
                    萬元以下罰金：
  二、利用職務上之機會，詐取財物者。
附表一：（順美商號）
┌──┬───┬────────────┬────┬───┬───┬──┐
│編號│日  期│品      名              │金額(元)│經  手│驗 收 │合計│
├──┼───┼────────────┼────┼───┼───┼──┤
│一  │3.10.│三合一咖啡包            │三００  │黃光松│乙○○│    │
├──┼───┼────────────┼────┼───┼───┤    │
│二  │7.│咖啡包、茶包            │六二０  │董文斌│乙○○│    │
├──┼───┼────────────┼────┼───┼───┤    │
│三  │10.│咖啡包、茶包            │六二０  │董文斌│莊耕榮│    │
├──┼───┼────────────┼────┼───┼───┤    │
│四  │12.│茶包                    │六００  │夏芳葶│林玉茹│    │
├──┼───┼────────────┼────┼───┼───┤    │
│五  │2.15.│咖啡、茶、奶精、糖      │六八０  │莊耕榮│乙○○│    │
├──┼───┼────────────┼────┼───┼───┤    │
│六  │7.│咖啡包、茶包            │四一０  │夏芳葶│      │    │
├──┼───┼────────────┼────┼───┼───┤    │
│七  │11.│咖啡包、茶包、砂糖      │七五０  │夏芳葶│乙○○│ 元 │
├──┼───┼────────────┼────┼───┼───┤ ０ │
│八  │3.8.│咖啡包、茶包            │五四０  │夏芳葶│乙○○│ ４ │
├──┼───┼────────────┼────┼───┼───┤ ０ │
│九  │4.│咖啡包、茶包、砂糖      │六四０  │夏芳葶│乙○○│ ７ │
├──┼───┼────────────┼────┼───┼───┤    │
│十  │8.│咖啡包、茶包、砂糖      │六四０  │夏芳葶│許昭財│    │
├──┼───┼────────────┼────┼───┼───┤    │
│十一│9.│咖啡包、茶包、砂糖      │六四０  │夏芳葶│乙○○│    │
├──┼───┼────────────┼────┼───┼───┤    │
│十二│5.│ＲＯ飲用水              │六００  │乙○○│董文斌│    │
└──┴───┴────────────┴────┴───┴───┴──┘
附表二：（明田商號）
┌──┬───┬────────────┬────┬───┬───┬──┐
│編號│日  期│品      名              │金額(元)│經  手│驗 收 │合計│
├──┼───┼────────────┼────┼───┼───┼──┤
│一  │8.5.│咖啡包、茶包            │六二０  │董文斌│乙○○│    │
├──┼───┼────────────┼────┼───┼───┤    │
│二  │4.12.│咖啡包、茶包、砂糖      │六二０  │夏芳葶│董文斌│    │
├──┼───┼────────────┼────┼───┼───┤    │
│三  │6.│咖啡包、茶包、砂糖      │六二０  │夏芳葶│乙○○│    │
├──┼───┼────────────┼────┼───┼───┤    │
│四  │8.2.│杯水                    │六００  │林玉茹│王明輝│    │
├──┼───┼────────────┼────┼───┼───┤    │
│五  │8.17.│咖啡包、茶包、砂糖      │六二０  │董文斌│乙○○│    │
├──┼───┼────────────┼────┼───┼───┤ 元 │
│六  │10.│咖啡包、茶包、砂糖      │六二０  │夏芳葶│乙○○│ ０ │
├──┼───┼────────────┼────┼───┼───┤ ９ │
│七  │12.20.│咖啡包、茶包、砂糖      │六二０  │夏芳葶│乙○○│ ７ │
├──┼───┼────────────┼────┼───┼───┤ ８ │
│八  │10.│咖啡包、茶包、砂糖      │六四０  │夏芳葶│乙○○│    │
├──┼───┼────────────┼────┼───┼───┤    │
│九  │11.│咖啡包、茶包、砂糖      │六四０  │夏芳葶│乙○○│    │
├──┼───┼────────────┼────┼───┼───┤    │
│十  │12.│咖啡包、茶包、砂糖      │六四０  │夏芳葶│乙○○│    │
├──┼───┼────────────┼────┼───┼───┤    │
│十一│2.8.│糖果、開心果、瓜子      │六００  │乙○○│董文斌│    │
├──┼───┼────────────┼────┼───┼───┤    │
│十二│4.18.│咖啡包、茶包、砂糖      │六四０  │乙○○│乙○○│    │
├──┼───┼────────────┼────┼───┼───┤    │
│十三│5.10.│餐盤、菜刀等            │一三一０│乙○○│辛鑫  │    │
└──┴───┴────────────┴────┴───┴───┴──┘


司法院資訊處製作；財團法人民間司法改革基金會備份。
